【裁判字號】    95,上重訴,19
【裁判日期】    950821
【裁判案由】    殺人
【裁判全文】
臺灣高等法院高雄分院刑事判決        95年度上重訴字第19號
上  訴  人  臺灣高雄地方法院檢察署檢察官
上  訴  人
即  被  告  乙○○
                    （
選任辯護人  陳魁元  律師
上  訴  人
即  被  告  丁○○
指定辯護人    本院公設辯護人  丙○○
上列上訴人因被告等殺人案件，不服臺灣高雄地方法院94年度重
訴字第87號中華民國95年4 月28日第一審判決（起訴案號：臺灣
高雄地方法院檢察署94年度偵字第9180號），提起上訴，本院判
決如下：
    主  文
上訴駁回。
    事  實
一、乙○○於民國（以下同）86年間，曾犯傷害罪經本院以88年
    上易字第1023號刑事判決判處8 月確定，並於89年12月31日
    縮刑期滿執行完畢；丁○○於87年間，曾犯強盜等罪經本院
    以88年上易字第1023號判決有期徒刑1 年、4 年，經定應執
    行有期徒刑4 年8 月確定，於91年9 月16日縮刑期滿執行完
    畢，乙○○任職於高雄市新興區○○○路154 號10樓一統徵
    信公司高雄分公司，乙○○於93年間因受唐君宜委託調查唐
    君宜之同居男友廖經弘之行蹤，而收受唐君宜交付約新臺幣
    （下同）200 萬元之費用，嗣乙○○因故未完全依約履行，
    為唐君宜發覺，唐君宜遂向乙○○催討退款，乙○○因對唐
    君宜不斷催討退款，繼因自己尚欠公司若干款項未為償還之
    情況下，乃心生憤怒並進而萌生殺意，乙○○遂於94年4 月
    23日17時許，在一統徵信公司廁所內，交付1 萬5 千元及水
    果刀1 把予同公司擔任外務之丁○○，並以強迫性口吻，要
    求丁○○於94年4 月25日20時許，至高雄市左營區蓮池潭殺
    害唐君宜，並交代相關細節，並允諾於事成之後將給付100
    萬元予丁○○，丁○○因懾於乙○○為其主管，並因乙○○
    提出前開巨額酬勞之利誘下而應允，是2 人乃共同基於殺人
    之犯意聯絡，由丁○○先將上開水果刀藏於該廁所內之天花
    板，並由乙○○先向唐君宜以佯稱退還徵信費用為由，請唐
    君宜與丁○○聯繫，同月25日再由丁○○撥打唐君宜之行動
    電話，佯稱欲退還唐君宜之身分證及商討退還公司徵信費事
    宜為由，相約於該日20時30分許，在高雄市左營區孔子廟前
    見面。嗣於同月25日中午13時許丁○○返回公司廁所取出前
    所藏放之水果刀放入隨身之背包，於同日18時50分許，先到
    達孔廟大門將車子停妥後，攜上開水果刀藏放在孔子廟大門
    左手邊草叢內，俟唐君宜駕駛車牌號碼5A-7248 號自用小客
    車，內搭載友人何麗娟及2 子，約於當日20時48分許，到達
    孔廟門口，並將車子停於門口後，撥打丁○○之行動電話，
    告訴丁○○其已到現場，唐君宜於進入約定地點後，雙方即
    談論退款事宜，因乙○○未將唐君宜請求返還款項交由丁○○以返還予唐君宜，唐君宜遂立即陸續撥打3 通電話與乙○○聯絡，要求乙○○退還款項，乙○○復撥打2 通電話予唐
    君宜，在該2 通電話結束，又於當日21時20分許，唐君宜因
    接獲1 通電話，斯時丁○○即趁唐君宜（斯時已懷有5 月身
    孕）於接聽該通電話不注意之際（即同日21時23分許），持
    上開預藏之水果刀，自唐君宜左側，以右手握住水果刀刀柄
    ，左手握住右手手腕，自唐君宜脖子左上方往右下方劃下1
    刀後，唐君宜因此抱頸奪門而出，丁○○自後追出，惟因緊
    張及匆忙追趕而跌倒，致所持水果刀碰到牆壁後斷裂，掉在
    草叢中，丁○○懼於為人所發現，未再追出孔廟大門，隨即
    持斷裂之水果刀進入孔廟內由反方向逃離現場，唐君宜在遭
    丁○○劃下一刀後，奮力跑出大門至車輛停放處，於開啟車
    門時，因失血過多，倒臥在地，友人何麗娟見狀，迅即將唐
    君宜送醫急救，並報警處理。另方面丁○○自反方向逃離孔
    廟後，在明潭路110 巷和菜公路口旁之小水溝內棄置所持之
    凶刀刀柄，再轉入菜公路到翠華路、新莊仔路右轉至蓮潭路
    ，其間丁○○在22時35分許以0000000000號行動電話，撥打
    乙○○之行動電話0000000000號，告知乙○○其所交待之事
    已辦妥，再於同日約23時許步行回至案發現場取車，其後丁○○又陸續以上開0000000000號行動電話，撥打乙○○之上
    開行動電話報告案發後之經過情形，乙○○復並分別以上開
    0000000000號及另隻0000000000行動電話撥打丁○○之0000
    000000號及0000000000號行動電話告知警方之偵辦情形，並
    交待丁○○嗣後應如何向警方陳述其與唐君宜之債務糾紛，
    以卸免罪責；而唐君宜經送醫急救後，則因失血過多，於同
    日23時不治死亡。
二、案經高雄市政府警察局左營分局移送臺灣高雄地方法院檢察
    署檢察官偵查起訴。
    理  由
甲、證據能力方面：
一、被告乙○○、丁○○及其等辯護人對各項書面證據及證人甲○○、廖經弘、何麗娟、己○○、戊○○、陳福文、柯嘉玲
    及證人即同案被告丁○○、乙○○於警詢陳述之証据能力，
    於言詞辯論終結前，均稱無意見而未聲明異議，而被告乙○○僅爭執其証明力，對証据能力無意見，且上開證人之陳述
    距離本案查獲時間甚近，記憶應最為清晰可靠，審酌該書面
    證據及前述證人之陳述之狀況，亦認為適當，依刑事訴訟法
    第159 條之5 第2 項規定，前述証人於警訊中之陳述有證據
    能力。
乙、實體方面：
一、訊據被告丁○○對於上揭殺人之事實已坦承不諱，被告乙○○固坦承因受被害人唐君宜之委託而調查其男友廖經弘之行
    蹤，並確有收受約200 萬元之徵信費用，唐君宜亦曾向其催
    討退還徵信費用等情，惟矢口否認有共謀殺人犯行，辯稱：
    我跟唐君宜之前只有5 萬元的私人借貸關係，原來是8 萬元
    ，我還給她3 萬元後剩下5 萬元，這2 百萬我已交給公司，
    所以客戶要退款是跟公司退款，不是找我退款，我並未在94
    年4 月23日交付丁○○水果刀1 把及1 萬5 千元，亦未教唆
    丁○○殺害唐君宜，丁○○雖稱我在4 月初拿7 萬元後來又
    拿1 萬5 千元給他，但我在94年3 、4 月份的貸款都未還，
    怎會有錢給他，如果我今天要教唆丁○○去殺人，我何故再
    去買1 把水果刀交給他，他說我交凶刀給他，這根本不符合
    常理，又說我要1 百萬元給丁○○，那我不如1 百萬元給唐
    君宜，不就沒事了，丁○○所說不實在云云。惟查：
（一）上揭事實，業據證人即同案被告丁○○於警詢時陳稱：乙○○大約在上星期五下午約我到一統公司廁所交付1 把水
      果刀，用強迫性口吻叫我在下星期一（25日）晚上20時左
      右，至左營區孔子廟大門旁跟唐君宜見面，叫我一定用該
      水果刀殺死唐小姐（即唐君宜），他交代說一定要讓她死
      ，不要再讓唐君宜來搗亂，我就聽從他的話依時間赴約並
      殺死唐君宜，我將水果刀先放置在公司廁所天花板上，於
      25日13時左右取出放置於我所有之D8-1679 號自小客車駕
      駛座車門置物櫃內，乙○○安排唐君宜到案發現場，我先
      於當日約18時50分許到達案發現場左營區孔子廟大門旁，
      將車停放於大門右側第二停車格停好後，我將車內之水果
      刀先行帶入孔子廟大門左手邊草叢內放置，之後等待唐君
      宜赴約，我先和唐君宜洽談退款事宜後，她就打2 通電話
      給乙○○，其後她又接獲一通不知何人所撥打電話，我見
      唐君宜又接獲電話時，我就趁她講電話時先行將藏放於草
      叢內之水果刀取出預藏在手中，並趁該時下手殺害她，殺
      她後唐君宜便由大門右側奪門而出，我轉身跳上階梯公園
      上後快速跑步跳下平台後即左轉往主廟寺方向逃跑手中仍
      持該刀刀柄，沿路逃至廟外並順沿人行步道逃至明潭路11
      0 巷和菜公路口見旁有小水溝蓋即將該刀柄丟入水溝內，
      又右轉菜公路到翠華路右轉北往南方向沿翠華路步行至新
      莊仔路右轉至蓮潭路小龜山停車場旁休息約5 分鐘，再步
      行回到案發現場取車，回現場時約23時，車在警方封鎖線
      內，我即向警方表示該車D8-1679 是我所有並出示身分證
      件供警方登記後，我便將車駛離現場，我殺唐君宜是乙○○強迫我做的，事成之後乙○○要給我100 萬元，我是被
      乙○○強迫、利誘殺死唐君宜等語（見警卷第27頁至第31
      頁）。
（二）證人即被告丁○○於審理時復陳稱：我在一統徵信擔任外
      務，工作內容是負責跟蹤，公司不允許外務與客戶聯絡，
      唐君宜委託徵信社的案件，是乙○○派我去的，電話、地
      址是乙○○給的，唐君宜會問她男朋友行蹤，委託的案子
      有的是有去做，有的是乙○○說不用去做，因為乙○○在
      唐君宜的男朋友車上有裝追蹤器，因唐君宜有問為什麼要
      騙她，錢收一收都沒有做事情，要乙○○還錢，可是乙○○還不出來，可能因為唐小姐一直催促他，且在案發的前
      幾天，乙○○又把已經過戶到唐君宜名下的紅色跑車牽出
      來委託我去賣，並把賣車錢拿走，沒有交給唐君宜，一直
      到我從台中回來，應該是4 月23日當天，我在公司，那時
      候我在跟同事玩牌，乙○○把我叫出去，在公司廁所交付
      1 把水果刀給我，叫我星期一拿證件去還唐小姐的時候，
      順便殺了她，乙○○交水果刀的時候，水果刀沒有刀鞘只
      有報紙包起來，至於我在第4 次警訊筆錄稱乙○○把刀鞘
      拿走了，那時是沒有講的很清楚，因為我身上沒有地方可
      以放，所以將水果刀藏在天花板，是在星期一早上，我去
      跟一個案件，跟完之後，中午左右我才去公司將水果刀拿
      走的，警局說上星期五是我真的記錯了，只知道交刀是星
      期六等語（見原審卷二第195 至198 頁、第202 頁、第22
      4 頁）。
（三）證人何麗娟於警訊及原審陳稱：唐君宜有委託乙○○調查
      其男友行蹤，及於案發時日與小黑（即被告丁○○）約定
      至前開左營蓮池塘孔廟而遭殺害並不治死亡之情形，以及
      證人即承辦警員施榮利、林建福、楊寶昇於原審陳述偵辦
      查知被告2 人犯罪經過均相符合，亦與證人甲○○、廖經
      弘、己○○、戊○○、柯嘉玲於警詢之陳述相符，並有現
      場採證及相驗屍體照片共161 張、現場履勘照片9 張、D8
      -1679 車輛採證相片共39張、高雄市政府警察局刑事鑑識
      中心現場勘察報告檢附之現場圖1 張、高雄市政府警察局
      鑑驗書、刑事案件證物採驗紀錄表、高雄政府警察局刑案
      現場勘驗採證物品清單各1 份、行動電話通聯調閱查詢單
      6 份、扣案之手機3 支、上衣、褲子各1 件、拖鞋1 雙在
      卷可稽，被告丁○○所述核與事實相符，自堪採信。
（三）又被害人唐君宜遭丁○○殺害頸部1 刀，其傷口距離頭頂
      21公分，於前頸部有1 刀刺傷，傷口打開為204 公分大
      小，閉合為20公分長，從左頸部至延伸至右頸部，於右頸
      部有托曳大小線，因從前頸部穿過肌肉、氣管及食道被切
      斷，兩側頸部血管亦被切斷，深度約3 公分，方向係前往
      後、左往右、朝下方，死亡原因為前頸部穿刺切割傷，致
      出血性休克而當場死亡，此核與被告丁○○於警詢時供承
      是趁唐君宜不注意從唐君宜背後，右手持刀左手輔助右手
      ，由死者左側頸部順勢由上劃下之情（見警卷第66、67頁
      ）相符；又被害人唐宜之5 個月大胎兒，因被害人大量出
      血，導致子宮內缺血缺氧，胎兒因而吸入羊水死亡，被害
      人唐宜君及其內之胎兒之死亡均與被告丁○○之刺殺行為
      間，存有相當因果關係，並經臺灣高雄地方法院檢察署檢
      察官督同法醫師相驗明確，而製有相驗筆錄、臺灣高雄地
      方法院檢察署相驗屍體證明書、驗斷書及前開現場採證及
      相驗屍體照片共161 張等件附卷可稽，復更經送請法務部
      法醫研究以所94年4 月29日法醫理字第0940001937號函檢
      附94年醫鑑字第731 號鑑定書及法醫理字第0944000024號
      函檢附94年醫鑑字第732 號鑑定書各1 份鑑定確認無訛。
      而被害人唐宜君頸部分布之氣管、食道及兩側血管均因此
      遭切斷，且深達3 公分，顯見被告丁○○施力之猛，自堪
      信被告丁○○與被告乙○○基於殺人犯意之聯絡，而推由
      丁○○持乙○○事先準備交付之水果刀蓄意殺害唐君宜至
      為明確。至於被告丁○○雖亦曾供稱係自死者之頸部由右
      側劃至左側或稱從脖子右側從上往下劃1 刀（見警卷第28
      頁、原審卷一第20頁），惟查被害人唐君宜之於前頸部有
      1 刀刺傷，從左頸部至延伸至右頸部，於右頸部有托曳大
      小線，已如前述，又以刀切入時既快且急，理應無留下托
      曳線痕之理，足見被告丁○○應係自左側切入並劃至右側
      ，傷口始會在右頸留下托曳大小線，再依常情而言，行兇
      之人大多處於極度緊張及害怕之下，實難期丁○○能對其
      當時係自頸部何方向劃入之情景記憶無訛，而能前後供述
      一致。
（四）再唐君宜於案發當晚進入孔廟後打電話給乙○○，乙○○
      又撥打電話予唐君宜，丁○○供稱唐君宜其後又接獲1 通
      不知何人所撥打電話，渠見唐君宜又接獲電話時，就趁她
      講電話時先行將藏放於草叢內之水果刀取出預藏在手中，
      並趁該時下手殺害她（見警1 卷第28頁），是依據卷附唐
      君宜0000000000號手機之通聯紀錄（見警5 卷第40頁），
      唐君宜係在與乙○○0000000000號手機通話完畢後，又與
      0000000000號手機持有人通話達132 秒之際，而遭丁○○
      持刀殺害。是唐君宜被丁○○殺害時間應係於94年4 月25
      日21時23分許，堪可認定。
（五）被告乙○○向唐君宜歷次所收受之款項究為若干，或稱唐
      君宜先交付80萬元，後來還有120 萬元，總共200 萬元，
      共交2 次等語（見偵卷第19頁、94年偵聲362 號卷第25頁
      ）；或改稱：費用分好幾次交給我，有在銀行、公司樓下
      、公司裡交給我，最少金額為5 千元、最多100 萬元，總
      共快200 萬元，每次跟唐君宜收的錢，不論大小金額都會
      交給公司等語（見原審卷二第294 、295 頁），前後所述
      ，明顯歧異，是實難確信何者供述屬實；至證人即一統徵
      信公司高雄分公司總經理庚○○固證稱：當初乙○○收的
      簽約金多少我不清楚，後來陸陸續續我問出來的有一條8
      萬，另一筆是10幾萬元，另外還有一筆2 、30萬元、還有
      一筆100 萬元及一筆20萬元，上述這些錢乙○○有交到公
      司等語（見原審卷一第321 頁），惟核其所言，與被告乙○○前揭所述收款次數金額並不符合，且由卷附一統徵信
      公司於93年間所收受客戶款項存入公司前會計林雅玲帳戶
      明細中，根本無乙○○向唐君宜收受100 萬元之存入款項
      （見卷附臺灣土地銀行中正分行95年2 月17日正存字第09
      50000065函檢送林雅玲帳戶93年間往來明細1 份可稽，原
      審卷二第1 頁至第32頁），則證人庚○○所述是否為真，
      實難令人無疑。縱使乙○○確曾將向唐君宜所收受之款項
      交回公司，惟據證人庚○○證稱：本案唐君宜是公司客戶
      ，由乙○○承辦，該案之收款由乙○○負責需繳回公司，
      如果客戶要求退款，且金額大的話，我們公司會以分期的
      方式來退費，但是不會要求業務出錢。但在案發的前一年
      年底大概11月或12月的時候，有聽乙○○這件案子已經結
      束了，大概在過年前，乙○○有跟我講到唐小姐要求退還
      部分款項，我就問他這件案子不是已經結束了嗎，乙○○
      就跟我說沒事，這件事情已經結束了，事情由他來處理，
      故後來公司並無退錢給唐君宜等語（見原審卷一第321 至
      324 頁）。是由庚○○之證述足知，唐君宜確在94年1 、
      2 月間即已向乙○○請求退還徵信款項，因乙○○向公司
      表示要自己處理，故公司並未退還該徵信費用，乙○○亦
      未曾簽請公司退還唐君宜之徵信費用至明。又依卷附唐君
      宜於94年4 月6 日以0000000000號手機發送至乙○○之00
      00000000號手機簡訊以：「阿佑：說這個有點傷腦筋，不
      過…今天能把錢還我了嗎？別讓我又失信了」、「今天能
      把錢還我了嗎？別讓我又對銀行失信了！拜託」，顯見唐
      君宜自94年年初迄至同年4 月間，均曾向乙○○催還退款
      事宜，並於同日間連續催討2 次，顯見2 人確有金錢糾紛
      。繼由乙○○坦承案發當日即同月25日晚間8 時許有與唐
      君宜通話，其通話內容均係關於唐君宜催討退還徵信費用
      事宜（見警卷第5 頁、偵卷第19頁、原審卷一第23頁乙○○筆錄），足見唐君宜係為此退款之債務糾紛多方催促乙○○還款。又因乙○○已向公司表示要自己處理，已如前
      述，是乙○○及辯護人辯稱此退款事宜係公司之事，與乙○○無涉云云，自非可採。又本院審理時證人即一統徵信
      公司高雄分公司總經理庚○○陳稱：看他所接案件，扣掉
      開銷包括廣告費用後，有50％的薪資等語（見95年7 月3
      日本院審判筆錄之第7 頁末1 、2 行），因被害人唐君宜
      之委任案該徵信公司收款達200 萬元，而組長分紅達一半
      ，所以被告乙○○才會如此拼命不退款，被告乙○○辯稱
      ：是公司退款，非我退款云云，即非可採。
（六）又唐君宜於案發前已積欠銀行達上千萬元之情，亦據證人
      何麗娟陳明在卷（見原審卷二第190 頁），唐君宜並分別
      以簡訊及電話多次向乙○○請求退還徵信款項，已如前述
      ，是唐君宜甚為迫切需要乙○○返還款項以取得資金，解
      決大筆之銀行債務，自無悖於常理；又據乙○○供述及證
      人庚○○證述足知乙○○尚欠公司20餘萬元（見原審卷一
      第327 頁1 、2 行），乙○○已無多餘資金退還唐君宜，
      復因乙○○已告知公司即證人庚○○有關唐君宜退款事宜
      欲自行解決，是以唐君宜多方催促及自身經濟壓力之下，
      丁○○證稱因唐君宜一再催促還款下，乙○○乃要求丁○○殺唐君宜，不要再讓唐君宜來搗亂等情，自堪信為真實
      。乙○○雖辯稱上開唐君宜傳送之簡訊是關係私人借貸8
      萬元，她問我有沒有錢，先還給她3 萬元，她要繳銀行信
      用卡云云（見原審卷二第297 頁1 、2 行）。惟查倘唐君
      宜僅係為繳納信用卡卡債，縱未按時償還，亦不至對銀行
      失信，唐君宜既以「別讓我又對銀行失信」留言，顯見並
      非僅係繳納該小額之卡債，參以94年4 月25日晚間，唐君
      宜與何麗娟同至孔廟時，已接近唐君宜女兒自補習班下課
      時間，而唐君宜竟不顧何麗娟之催促，仍執意前往孔廟，
      此業據證人何麗娟證陳在卷（見原審卷二第187 頁），堪
      認是日唐君宜至孔廟所欲拿取之款項，應非小額；況被告
      乙○○前於原審訊問時係稱唐君宜要其返還5 萬元，且未
      說明係為返還卡債，前後所述金額不一，原因亦難謂相同
      ，顯見此純係乙○○臨訟卸責之詞，故前後矛盾，自無足
      採信。
（七）被告丁○○第2 次警詢筆錄固記載：「大約在上星期五（
      22日）下午」之時乙○○在公司廁所交刀云云，惟被告丁○○於原審審理時陳稱：應該是4 月23日在公司，乙○○
      把我叫出去，在公司廁所交付1 把水果刀給我，警局那時
      我真的是記錯了，只知道那是星期六等語等語（見原審卷
      二第196 至198 頁），二者不一，而經原審當庭勘驗警詢
      第2 、4 、6 次筆錄之錄音帶，勘驗結果固可認丁○○於
      警詢時確係陳稱上星期五無誤，此有原審勘驗筆錄1 份存
      卷（見原審卷二第271 至275 頁），惟於勘驗第2 次警詢
      筆錄之同時，亦顯現當時承辦警員即證人林建福詢問丁○○時，尚以「星期五就是4 月23日」之誤而據以詢問丁○○本案之案情（同上卷第272 頁），易言之，警員詢問亦
      有因一時誤記日期而詢問被告案情，實無強求當時處於警
      方盤問面對刑責壓力情形下，被告丁○○無誤記日期之可
      能，是丁○○事後改稱其於警詢時是記錯了云云，應屬可
      信。況據丁○○供稱：因為我們星期六公司的一些經理沒
      有在穿制服只穿便服，當天我星期五回來，沒有到公司，
      那時候有公司同事託我幫他們買東西回來，我是在23日當
      天去公司而回想出正確日期等語（見原審卷二第198 頁）
      。又據證人庚○○及賴志竑之證述，一統徵信公司沒有固
      定的上下班時間也沒有固定的休假時間，大概從早上8 、
      9 點大家就會進來上班，晚上則不一定，因為是跑業務的
      ，把事情做完為止等語（見原審卷一第326 頁、卷二第67
      頁）。是以一統徵信公司因上班時間不固定，擔任外務之
      丁○○又需配合公司經理不固定時間之指令奉派出差辦事
      ，故其誤記日期自顯屬可能。況證人陳義修亦證述丁○○
      確有依其指示於4 月21日早上10點到台中，禮拜六回來，
      嗣後並有把台中的東西拍回來交給公司等語（見原審卷二
      第52、53頁），足見丁○○所陳係出差隔日返回公司等情
      ，核與事實相符，顯見丁○○於原審審理時證稱其當時記
      錯日期一節，至堪採信，否則本案倘係丁○○欲誣陷被告
      乙○○，何必挑其不在公司之日期作為誣陷乙○○教唆行
      兇之日，從而丁○○於警詢時所稱上星期五（即94年4 月
      22日）應係同月23日之誤記無誤。
（八）再由卷附之通聯紀錄觀之，於94年4 月23日當日17時以前
      ，丁○○通話之手機基地台位置固不在一統徵信公司所屬
      之新興區，但該日17時9 分以後，顯示丁○○手機基地台
      位置已在公司位置所屬之新興區，而丁○○供稱乙○○係
      在23日傍晚，靠近晚上時在公司廁所地點交刀，當時丁○○確已在公司，故丁○○供述交刀之時間上尚無不合理之
      處；況如前所述，證人陳義修亦證稱丁○○確有於星期六
      返回公司將台中之照片拍回來，足見被告丁○○星期六確
      有返回公司，是被告乙○○及其辯護人以丁○○在該日17
      時以前應不在公司所屬之新興區即指摘稱丁○○在說謊云
      云，核無足採。又辯護人固以丁○○在警詢時供稱乙○○
      交付1 把水果刀，但刀鞘由乙○○拿走，只交付刀子；惟
      於偵查中及審理時陳稱所收受之水果刀係以報紙包覆，並
      無刀鞘，前後供述不一，而質疑丁○○供述之真實性。惟
      查丁○○供稱乙○○在公司廁所交付水果刀1 把及交付該
      刀時並無刀鞘乙節，前後供述均相一致，至於當時該水果
      刀之刀鞘何在，有無被乙○○拿走，究係因丁○○未說明
      清楚抑或陳述有些微出入，惟均無礙認定乙○○交該水果
      刀予丁○○時，該水果刀確無含刀鞘之事實，自難以此細
      微出入即作為被告乙○○有利之認定。
（九）又被告乙○○所交付之水果刀雖僅係一般水果刀，但如前
      所述，丁○○係在94年4 月23日公司廁所遭突發受威嚇及
      利誘之情形下收受乙○○交付水果刀要丁○○殺害唐君宜
      ，是丁○○因唯恐遭公司之同事發現，且在身無裝放之物
      ，故先將刀子預藏於廁所天花板，尚合乎情理。且由丁○○於4 月25日返回公司取刀時，係將該水果刀放入背袋帶
      走（見原審卷二第204 頁），並非直接置於身上帶走，足
      證其稱懼於為人發現而藏放於天花板之事實為真。又被告
      乙○○係在丁○○出差返回公司後，即要求丁○○殺害唐
      君宜，是乙○○將殺害唐君宜之相關計劃及工具準備妥當
      後，交由丁○○執行，自屬合乎情理，乙○○辯稱：要教
      唆丁○○去殺人，何故再去買1 把水果刀交給他云云，純
      係狡辯，當無可採。
（十）又依卷附電話通聯紀錄觀之，94年4 月25日上午丁○○之
      手機基地台位置係在三民區，下午係在前鎮區，復依該通
      聯紀錄顯示該日中午12時31分許至14時17分許之前，約有
      1 小時餘之時間未顯示丁○○在公司以外之其他區域（見
      警5 卷第58頁）；而丁○○供稱於4 月25日早上先去中都
      辦案子，於中午時前往公司拿刀，其後返回女友柯嘉玲住
      處（柯嘉玲住處位在前鎮區）等語（見原審卷二第330 頁
      ），均與通聯紀錄上所顯示手機機地台位置相符。又丁○○供稱當日中午回去公司取刀，時間不超過半小時等語（
      見原審卷二第330 頁）亦與通聯紀錄所顯示中午時刻約1
      小時餘未出現在公司以外地區相符，足證被告丁○○所供
      均與事證相符，亦無違常情，自屬可信。
（十一）又證人何麗娟雖證稱：25日當天唐君宜說是跟小黑約的
        ，但至於何時約我不知道云云（見原審卷二第192 頁）
        ，由此僅足證明何麗娟得知當天唐君宜係與小黑即丁○○有約於孔廟，但究竟係何時由何人邀約何人於孔廟見
        面，並無法明瞭，自難以此認定該日係由丁○○邀約唐
        君宜於孔廟見面。再據丁○○供稱：25日那天，唐君宜
        是乙○○先約的，唐君宜只是打電話跟我確認等語（見
        原審卷二第192 頁）。經核卷附唐君宜前開0000000000
        號手機之通聯紀錄觀之，唐君宜於到達孔廟前，即先於
        20時17分撥打手機予乙○○，通話時間為78秒，其後為
        丁○○撥打電話予唐君宜，及唐君宜撥打予丁○○，2
        人通話僅為16秒、13秒，顯係確認位置所在；嗣於20時
        50分許，唐君宜進入孔廟後，復立即以於20時56分、21
        時0 分、21時12分撥打3 通手機予乙○○通話，乙○○
        復分別於21時14分、21時18分撥打2 通手機與唐君宜通
        話，有通聯記錄可憑，足見在唐君宜進入孔廟前及進入
        孔廟後，大部分之時間均係與乙○○通話，且乙○○亦
        不否認渠與唐君宜撥打手機係為退還徵信款項事宜（見
        原審卷一第23頁）。據此，與唐君宜相約至孔廟之人應
        係乙○○，唐君宜目的即係為取回徵信退款，而丁○○
        證稱唐君宜僅係向其確認約定時、地自屬可採。
（十二）又依被告丁○○於警詢供稱其於行兇後係往轉身上階梯
        公園後快步跳下平台即左轉往孔廟主寺方向逃跑，手中
        仍持該刀刀柄，沿路逃至廟外等情（見警卷第29頁），
        核與證人己○○、戊○○所證丁○○逃跑方向相同（見
        警卷第47頁、第51頁）相符，又其逃至孔廟後在明潭路
        110 巷和菜公路口旁之小水溝內棄置凶刀刀柄，再轉入
        菜公路到翠華路右轉北往南，沿翠華路步行至新莊仔路
        右轉至蓮潭路小龜山車場休息5 分鐘，再步行回案發現
        場取車，已如前述，因丁○○逃跑路徑環繞整個蓮池潭
        ，路程甚遠，其間又先包括丟棄兇刀、與他人及女友聯
        繫，並與乙○○回報而耽擱，是丁○○供稱其約於23時
        許返回現場取車（見警卷1 第29頁），尚屬合理。另丁○○在殺害唐君宜並丟棄凶刀後，確曾於22時35分以柯
        嘉玲之0000000000號手機與乙○○回報，此亦有通聯紀
        錄可查（見警卷5 第86頁通聯紀錄），核與丁○○供稱
        乙○○表示辦完事後回覆，不要使用自己電話，而以柯
        嘉玲手機回覆之情相符，況丁○○更依乙○○之指示換
        穿衣物，而將作案上衣丟棄，足見渠等確有共謀殺人而
        為犯罪計劃並推由丁○○下手實施殺害無訛，與一般預
        謀殺人之情相符。辯護人徒以丁○○在現場停留將近1
        小時，復以丁○○未立即與乙○○聯繫，臆測丁○○應
        係在該段時間內設法解套以脫卸刑責，非一般預謀殺人
        云云，均非可採。至於丁○○返回現場取車時，因現場
        業已為警方封鎖，故丁○○不得不交付證件以取車，自
        難據此執為丁○○無與乙○○預謀殺人之論據。
（十三）被告乙○○雖辯稱於案發後隱瞞其所在係因警方未告知
        狀況，其無法確認警員身分云云。然查乙○○於原審審
        理時自承由電視中已得知唐君宜命案才接獲警方電話（
        見原審卷二卷第299 頁），且據證人賴志竑與陳義修等
        人證稱當時均在公司收看電視新聞，乙○○尚有表示死
        者唐君宜為其客戶等情（見原審卷二第64、65頁），而
        證人賴志竑並證稱乙○○有告知警員找他，他要去警局
        等情（見原審卷二第70頁)， 乙○○豈可能不知事發狀
        況，而需向員警謊稱其人在高雄縣內門鄉？足見乙○○
        所述顯非事實。再乙○○於原審訊問時供稱：是刑事組
        打電話後，才知道唐君宜在94年4 月25日在高雄市左營
        區蓮池潭旁邊的孔廟被人殺害（見原審卷一第22頁），
        復稱：當日晚上9 點半以後是我先打給被告丁○○，因
        為刑事組打電話給我，說唐小姐最後是跟一個綽號叫小
        黑的人見面，所以我才打電話給丁○○云云（見原審卷
        一第24頁）。故乙○○不論係因收看新聞或係因刑事組
        通知而得知唐君宜被殺害，惟其均非因不知事發狀況至
        明。且丁○○既然已於22時35分許即先與乙○○聯繫並
        回報行兇情形，此為丁○○供述在卷（見原審卷二第21
        3 頁）並有卷附門號0000000000號通聯紀錄附卷可稽（
        見偵卷第86頁），已如前述，是乙○○於原審審理時辯
        稱案發後係其先與丁○○聯繫，且因渠不知事情狀況，
        故隱瞞所在而稱人在高雄縣內門鄉等情，均與事證不符
        ，在在顯示乙○○說謊，足見乙○○為避免警方鎖定並
        為脫卸刑責而不斷羅織謊言至明。
（十四）另乙○○雖又辯稱當時懷疑來電者係詐欺集團而未告知
        所在云云。然查其既於當日21時許即從電視已得知警員
        已深入調查唐君宜命案，依理言之，來電者既已表明是
        刑事組警員，乙○○豈會認係詐欺集團成員，且對於來
        電者要求乙○○至醫院探望急救之唐君宜，乙○○如不
        相信唐君宜已遇害或基於朋友關心情誼，豈會不立即赴
        醫院查看詳情，反藉詞推託人在內門鄉，無法前去等情
        ，顯不合常理。況一般民眾遇有詐欺集團成員來電時，
        民眾為免被騙或被騷擾，均儘快結束通話，且不願再接
        到該詐騙者之電話，豈會特別羅織人在他地，並陳述當
        地交通，復與來電之詐騙者討論應如何前往所指地點等
        狀況，復與該來電者先後通話數次，此舉顯非合於常情
        ，乙○○所辯顯非可採。渠辯護人雖以乙○○無法確認
        警員身份故曾於當日晚間23時20分許去電詢問是否有警
        員林建福此人，故非故意隱瞞其所在云云。然依卷附通
        聯紀錄觀之（見警5 卷第67、68頁），乙○○既在23時
        20分許由查號台查知電話去電左營分局查詢有無林建福
        警員此人，倘乙○○未曾與被告丁○○共同預謀殺人，
        則理當在查明警員身份而林建福再行來電時，立即與警
        員配合協助調查，以免遭警誤會，惟其竟不此之圖，除
        保留0000000000號手機供警員林建福撥打聯絡外，乙○○再同時利用另隻0000000000號手機於23時23分06秒撥
        打丁○○0000000000號手機與丁○○通話聯繫案情（見
        警5 卷第68頁），復在渠等通話期間中，恰適林建福於
        同日23時24分37秒以其0000000000號手機撥打乙○○00
        00000000號手機（見偵卷第84頁），乙○○仍對林建福
        施以拖延敷衍戰術，並在2 人通話長達75秒之間，乙○○竟未告知小黑即丁○○之所在，亦未應允警員林建福
        之要求立即至左營分局或醫院配合調查，更隱瞞其與丁○○尚在通話之事實，待警員林建福與之通話完畢後，
        乙○○又繼續與丁○○通話，此可由乙○○與丁○○該
        通電話始終保持通話，期間並長達452 秒，即將近7、8
        分鐘足以明瞭，顯見乙○○交叉使用所持有之2 支手機
        ，並故佈疑陣，以了解警員之調查進度，再俟機與丁○○聯繫串證無疑。是丁○○供稱乙○○來電2 次，要求
        丁○○配合供稱乙○○僅收受唐君宜12萬元之徵信費用
        ，及要求丁○○扛下殺人犯行之刑責之情，既與前開乙○○之前開通聯紀錄相符，自堪採信。是乙○○及辯護
        人辯稱其不知事實情況，並因友情之故，故隱瞞其所在
        ，且有請丁○○自行投案云云，均與事實相悖，無足採
        信。
（十五）至証人何麗娟雖曾證稱唐君宜表示丁○○要向其借款等
        情（見本院2 卷第188 頁），但查並無證據顯示丁○○
        確有向唐君宜借款或有其他金錢債務糾紛，且何麗娟亦
        證稱當初唐君宜並無表示要錢是小黑欠她的還是別人寄
        放在小黑那裡的錢，亦不知唐君宜與小黑有金錢上的往
        來或是有其他原因等語（見原審卷二第193 頁），自難
        謂被告丁○○與唐君宜確有金錢糾紛。辯護意旨僅以證
        人何麗娟之證詞即謂唐君宜與丁○○有金錢交易糾紛，
        為本件殺人動機，純屬臆測之推託之詞，無足採信。另
        被告2 人間，除乙○○及證人陳雅芬所稱丁○○因借用
        機車所生之修理費用未為償還及丁○○之薪水被扣而與
        乙○○有生爭執外（見原審卷二第72、76頁、第299 頁
        ），並無其他重大具體之糾紛；而該機車修理費用僅1
        萬餘元，薪資縱有未核實發放亦難認係大筆款項，依情
        理言之，如無重大怨隙，常人當不致因此細故即行兇用
        以誣指他人有共同殺人之理。另被告丁○○於第4 次警
        詢時供稱乙○○約定事後給付之報酬為100 萬，其後第
        八次警詢雖改稱報酬150 萬元，故有供述不一之情，惟
        被告丁○○供稱此係因警察不相信那麼少，所以才改口
        說是150 萬元等語（見原審卷二第200 頁），尚非全無
        可能，自不得執此即認被告丁○○之供述不實。又被告
        乙○○辯稱：要100 萬元給丁○○，那不如100 萬元還
        唐君宜，不就沒事了云云，惟唐君宜之徵信費200 萬元
        確實很高，而委託事項並未完全履約，唐君宜要求退款
        ，有其法律上之依據，而承諾給丁○○之殺人報酬，法
        律上並無依據，且乙○○未必有誠意給付報酬予丁○○
        ，違背承諾之可能性尚高，故被告乙○○此部分所辯亦
        非可採。
（十六）至證人謝國彬及楊漢偉因均曾與乙○○同在禁見房或同
        處拘留室而聽聞乙○○片面之詞，渠等均未見聞事情經
        過，且未曾聽丁○○言及案情，亦未聽聞丁○○先前之
        素行，分經渠等證述在卷（見原審卷二第126 至132 頁
        ），是自不得執渠等所聽聞乙○○之片面陳述作為認定
        丁○○有誣陷被告乙○○之可能。再警員即證人施榮利
        及林建福證稱本案係因丁○○作案之通聯紀錄發現丁○○第一個聯絡的就是乙○○，案發後第一通電話就是在
        案發現場附近的基地台，當時乙○○人明明在高雄市，
        卻稱人在內門鄉，故當時即懷疑乙○○涉案（見原審卷
        一第314 至318 頁、卷二第43頁）等情而加以深入追查
        乙○○之犯行，此與一般誣告他人犯罪係由誣告者發動
        之情形迥然不同，是並無具體證據足認本案被告丁○○
        有誣陷乙○○，而足為被告乙○○有利之認定。
    綜上所述，因被害人唐君宜之委任案該徵信公司收款達200
    萬元，而組長分紅達一半，所以被告乙○○才會如此拼命不
    退款，被告乙○○因被害人唐君宜屢催退還徵信款項之事宜
    ，乙○○不堪其擾，遂在公司廁所交付1 把水果刀予丁○○
    ，並允諾事成之後給付100 萬元，要求丁○○於94 年4月25
    日20時許，至高雄市左營區蓮池潭將唐君宜殺害及交代相關
    細節，丁○○因懾於乙○○及見有利可圖而與乙○○共謀殺
    人事宜，並於同年4 月25日9 時23分許以上開水果刀自被害
    人唐君宜頸部劃下1 刀，造成被害人失血性休克死亡，被告
    乙○○、丁○○2 人共謀殺人，事證明確，被告乙○○所辯
    係卸責之詞，不足採信，其等犯行均已堪認定。
二、核被告乙○○、丁○○所為，均係犯刑法第271 條第1 項之
    殺人罪。被告2 人就前開殺人犯行，有犯意聯絡及行為分擔
    ，為共同正犯。又被告乙○○前於86年間曾犯傷害罪，經本
    院以88年上易字第1023號判決判處8 月確定，並於89年12月
    31 日 縮刑期滿執行完畢；被告丁○○於87年間，因強盜等
    案件，經本院以88年上易字第1023號判決判處有期徒刑1 年
    、4 年，並定應執行有期徒刑4 年8 月確定，於91年9 月16
    日縮刑期滿執行完畢，此有臺灣高等法院被告前案紀錄表2
    份可參，被告2 人各受有期徒刑之執行完畢，5 年以內再犯
    本件有期徒刑以上之罪，均為累犯，均應依法加重其刑，又
    最重本刑為無期徒刑、死刑部分，依法不得加重，是僅就有
    期徒刑部分加重其刑。
三、原審適用刑法第271 條第1 項、第47條、第37條第1 項、第
    2 項、刑法第38條第1 項第2 款規定，並審酌被告乙○○因
    被害人唐君宜一再向其請求退還徵信款項，不顧唐君宜已身
    懷交甲，而萌殺人犯意，謀略殺人計劃，要求丁○○與之共
    同殺人，被告丁○○則懾於乙○○及利誘下，應允進行殺人
    犯行，2 人行為殊屬可惡，又被告乙○○犯後因企圖脫卸罪
    責，除對本案至關重要之點及偵查方向均多所迴避或飾詞避
    究，尚將本案犯行諉咎於同案被告丁○○與唐君宜之糾紛，
    態度惡劣，毫無悔意，2 人迄今未與被害人家屬達成和解賠
    付分文，益徵犯後態度不佳，其2 人犯罪之動機、犯後態度
    與其智識程度，又乙○○絲毫未念及前與被害人唐君宜間之
    熟識情誼，並以乾姐弟相稱，竟仍蓄意預謀教唆丁○○與之
    共同殺害被害人，造成被害人腹中胎兒一併死亡，被告2 人
    之行為，因已造成被害人唐君宜及胎兒死亡而無以回復之損
    害，犯罪手段及惡性至深且鉅，實不宜寬貸，惟念及丁○○
    犯後供承不諱，已見悔意等一切情狀，分別量處被告乙○○
    無期徒刑，被告丁○○有期徒刑15年，被告乙○○並依刑法
    第37條第1 項之規定，宣告褫奪公權終身，丁○○則依刑法
    第37條第2 項之規定宣告褫奪公權10年。並說明扣案之水果
    斷裂刀刃（含裂片）1 支，為共犯即被告乙○○所有供本案
    犯罪所用之物，業據被告即證人丁○○陳明在卷，並依刑法
    第38條第1 項第2 款規定，予以宣告沒收。至扣案之門號00
    00000000號、0000000000號手機2 支，固均供乙○○平日通
    話使用，惟均非登記乙○○所有，業經被告乙○○供承在卷
    ，且與本案犯行不具直接關聯性；另扣案之上衣、褲子、拖
    鞋及門號0000000000號手機1 支固均為丁○○所有，業據被
    告丁○○供承在卷，惟該衣、褲及拖鞋均係丁○○平日穿用
    之物，手機係供平日與朋友聯絡使用，亦難認係為本案犯行
    具有關聯性，爰均不為沒收之諭知。又說明未扣案之水果刀
    之刀柄，在被告丁○○行兇後即棄置於高雄市○○路110 巷
    和菜公路口旁之小水溝內，業據被告丁○○供述在卷，復據
    證人施榮利稱：丁○○告訴我們兇刀的刀柄丟在蓮池潭附近
    的水溝，我們有請清潔隊協同打撈，但是都找不到，根據清
    潔隊員的判斷，因為案發隔天下午有下大雨，而刀柄是木頭
    的，可能已經漂走等語（見原審卷一第318 頁），是該未扣
    案之刀柄既因丟棄且適逢大雨致沖漂後而無從尋獲，顯已滅
    失，其不為沒收諭知之理由。經核原判決認事用法並無不合
    ，量刑亦屬適當，檢察官上訴指摘原判決量刑過輕，被告乙○○上訴否認共謀殺人，被告丁○○上訴指摘原判決量刑過
    重，均為無理由，均應予駁回。
據上論結，應依刑事訴訟法第368 條，判決如主文。
本案經檢察官陳國全到庭執行職務。
中    華    民    國    95    年    8     月    21    日
                  刑事第六庭  審判長法  官  王憲義
                                    法  官  李璧君
                                    法  官  張盛喜
以上正本證明與原本無異。
如不服本判決應於收受本判決後10日內向本院提出上訴書狀，其
未敘述上訴理由者，並得於提起上訴後10日內向本院補提理由書
狀（均須按他造當事人之人數附繕本）「切勿逕送上級法院」。
中    華    民    國    95    年    8     月    21    日
                                    書記官  林明威
附錄本件判決論罪科刑法條：
刑法第271 條第1 項：
殺人者，處死刑、無期徒刑或10年以上有期徒刑。


司法院資訊處製作；財團法人民間司法改革基金會備份。
